---
title: "Trabajo Práctico 5: Inferencia con Muestras Grandes"
format: html
editor: 
  markdown: 
    wrap: 72
---

<div style="
  background-color: #e3f2fd; 
  border-radius: 15px; 
  padding: 20px 25px; 
  margin: 20px 0;
  border-left: 5px solid #1e88e5;
  box-shadow: 0 2px 4px rgba(0,0,0,0.1);
  font-family: 'Segoe UI', Arial, sans-serif;
  color: #0d3c5e;
  line-height: 1.6;
">
  <p style="margin: 0; font-size: 1.05rem;">
    <strong>Objetivos del Trabajo Práctico</strong><br><br>
    El objetivo de esta unidad es que el estudiante construya las bases de la inferencia estadística a partir de muestras, comprendiendo el rol de la Ley de los Grandes Números y el Teorema Central del Límite como fundamentos teóricos. A partir de ellos, se busca que el estudiante sea capaz de: 
    <strong>(1)</strong> Distinguir entre parámetros poblacionales y estadísticos muestrales, y entender su relación; 
    <strong>(2)</strong> Utilizar estimadores puntuales y construir intervalos de confianza, interpretando correctamente su significado; 
    <strong>(3)</strong> Formular y evaluar contrastes de hipótesis, incorporando los conceptos de nivel de significación y error; 
    <strong>(4)</strong> Justificar, en términos probabilísticos, el uso de aproximaciones basadas en muestras grandes; y 
    <strong>(5)</strong> Aplicar estos procedimientos en diferentes situaciones, evaluando la validez de los supuestos involucrados.
  </p>
</div>

::: callout-important
## Lectura Sugerida para el Trabajo Práctico

Se recomienda a los estudiantes consultar el libro **«Apuntes de
Bioestadística. Con ejercicios resueltos»** para profundizar los
conceptos teóricos y metodológicos desarrollados en este marco:

- **Unidad 7: Teorema Central del Límite y Ley de los Grandes
  Números**: Consultar las condiciones de aplicabilidad de ambos
  resultados, su interpretación, y el ajuste por corrección de
  población finita cuando la muestra representa una fracción no
  despreciable de la población.
- **Unidad 7: Estimación Puntual, Intervalos de Confianza y Prueba de
  Hipótesis**: Revisar las propiedades de un buen estimador (insesgadez,
  error estándar), la construcción e interpretación de un intervalo
  de confianza, y los pasos de una prueba de hipótesis (planteo de
  hipótesis, nivel de significación, estadístico de prueba, regla de
  decisión, y los errores de Tipo I y Tipo II).

Como lecturas complementarias, se sugiere también revisar la unidad
*«Estimación de Parámetros y Contraste de Hipótesis»* del libro
**«Estadística y Biometría»** de Balzarini et al.; la unidad
*«Inference»* del libro **«Data Analysis for the Life Sciences»** de
Irizarry et al.; y las unidades *«Testing Hypotheses»* y
*«Goodness-of-Fit Test»* del libro **«Biostatistics with R»** de Leps
y Smilauer.
:::

## Generalidades

En las unidades anteriores se trabajó con distribuciones de
probabilidad cuyos parámetros se asumían conocidos. En la práctica, muchas veces esos parámetros poblacionales rara vez se conocen: lo habitual es contar únicamente con una muestra, y a partir de ella
inferir las características de la población de la que proviene. La **Estadística Inferencial** es la rama de la estadística que se ocupa de estimar de forma inductiva características poblacionales (parámetros) a partir de lo observado en una muestra probabilística (estadísticos).

### Muestras grandes

El desarrollo de la inferencia a partir de muestras grandes se apoya
en dos postulados teóricos: La **Ley de los Grandes
Números** establece que, a medida que aumenta el tamaño de una
muestra aleatoria, el promedio muestral converge en probabilidad al
verdadero valor del parámetro poblacional que se busca estimar. Por su
parte, el **Teorema Central del Límite (TCL)** establece que, si el
tamaño muestral es suficientemente grande, la distribución del
promedio muestral se aproxima a una distribución Normal,
independientemente de cuál sea la distribución de la variable
original. Ambos postulados permiten construir
procedimientos de inferencia válidos aun sin conocer la distribución
exacta de la variable en estudio, y son la razón por la cual esta
unidad requiere trabajar con muestras de tamaño grande.

### Parámetro, estadístico y estimador

Para avanzar en la inferencia es necesario distinguir
tres conceptos: Un **parámetro** es una característica de la
población (por ejemplo, una media o una proporción poblacional) cuyo
valor es constante pero, en general, desconocido. Un **estadístico**
es cualquier función calculada a partir de una muestra aleatoria (por
ejemplo, la media o la proporción muestral). Cuando ese estadístico se
utiliza para aproximar el valor de un parámetro, se lo
denomina **estimador** del mismo. A partir de esta distinción, existen
tres formas de abordar la estimación de un parámetro: la
**estimación puntual** (proponer un único valor que lo aproxime), la
**estimación por intervalo de confianza** (proponer un rango de
valores plausibles, asociado a un nivel de confianza), y la
**prueba de hipótesis** (contrastar formalmente una conjetura sobre el
parámetro frente a la evidencia muestral disponible, controlando la
probabilidad de los errores de Tipo I y Tipo II).

```{mermaid}
%%| fig-cap: "Marco conceptual de la Unidad de Inferencia con Muestras Grandes"
flowchart LR
    A["Población<br/>Parámetro θ desconocido"] --> B["Muestra aleatoria<br/>(n grande, i.i.d.)"]
    B --> C["TCL y Ley de los<br/>Grandes Números"]
    C --> D["Estadístico / Estimador<br/>de θ"]
    D --> E[Estimación Puntual]
    D --> F["Intervalo de Confianza"]
    D --> G["Prueba de Hipótesis"]
```


## **Actividad de pre-clase**

Deberá copiar y pegar el siguiente *prompt* dentro del chat del cuaderno de *Notebooklm*. Luego deberá copiar y pegar la respuesta generada por la IA en un archivo .txt o bien en un documento de word o similar. `Se le solicitará la presentación del ejercicio durante la clase`.

```{r, eval=FALSE, message=FALSE, warning=FALSE}

Actúa como un asistente de Bioestadística de segundo año de la Licenciatura en Ciencias Biológicas. 
La próxima clase veremos Inferencia con muestras grandes: 
  - Inferencia de la media poblacional con muestras grandes o cuando se conoce sigma
  - Inferencia de una proporción poblacional
  - Inferencia de la comparación de 2 proporciones poblacionales.
Debes sugerirme UNA pregunta para hacerle al profesor al finalizar la clase. La pregunta debe:
- No ser una definición.
- Vincular el tema con un problema biológico real.
Nota: No proponer una pregunta por tema, elegir un tema y sobre el mismo proponer una pregunta.

```


## Micro-ejercicios de aplicación (optativos)

Los siguientes micro-ejercicios te permitirán practicar los conceptos revisados en esta unidad.
Puedes copiar y pegar las preguntas en un script de R local, o bien utilizar `webR`, que es la versión *online* de R, disponible en esta guía.

`Nota`: los ejercicios están inspirados en trabajos científicos publicados, pero contienen datos simulados.
Por lo tanto, los resultados obtenidos deben interpretarse únicamente con fines didácticos y no como evidencia científica.

La finalidad es familiarizarse con el análisis estadístico y con el uso de R a partir de situaciones similares a las que pueden encontrarse en investigaciones reales.



```{r eval = FALSE, collapse=TRUE}

# =============================================================================
# EJERCICIOS OPTATIVOS DE R: INFERENCIA ESTADISTICA EN MUESTRAS GRANDES
# =============================================================================
#
# Este archivo contiene 15 ejercicios practicos divididos en 3 bloques
# tematicos:
#   - Bloque 1: Inferencia sobre la Media Poblacional (mu)              - 5 ejercicios
#   - Bloque 2: Inferencia sobre una Proporcion Poblacional (p)         - 5 ejercicios
#   - Bloque 3: Inferencia para Dos Proporciones Poblacionales (p1-p2)  - 5 ejercicios
#
# Cada ejercicio incluye contexto biologico, datos de entrada y consignas
# especificas. Complete el codigo en R en los espacios indicados.


# #############################################################################
# BLOQUE 1: INFERENCIA SOBRE LA MEDIA POBLACIONAL (mu) CON MUESTRAS GRANDES
# #############################################################################

# -----------------------------------------------------------------------------
# EJERCICIO 1: Concentracion de Hemoglobina en Peces de un Rio Contaminado
# -----------------------------------------------------------------------------

# Contexto:
# Un equipo de ecotoxicologia evalua el impacto de efluentes industriales en
# el bienestar fisiologico de una especie de pez nativo. 
# Se sabe que la concentracion media normal de hemoglobina en
# aguas no contaminadas es de mu_0 = 9.0 g/dL y sigma = 1.6 g/dL. Se toma una muestra aleatoria
# de n = 120 peces en la zona afectada.
#
# Datos: n = 120, x_barra = 8.4 g/dL, sigma = 1.6 g/dL, alpha = 0.05.
#
# Consignas:
# 1. Construya un intervalo de confianza del 95% para la concentracion
#    media poblacional de hemoglobina (mu) en la zona afectada usando
#    qnorm().
# 2. Plantee y ejecute una prueba Z unilateral izquierda para determinar si
#    la concentracion media es significativamente inferior a 9.0 g/dL.
# 3. Calcule el valor p mediante pnorm() e indique la decision estadistica.

n = 120
x_bar = 8.4
sigma = 1.6
mu_0 = 9.0
alpha = 0.05

# 1. Intervalo de Confianza del 95% para mu
# Su código aquí:



# 2 y 3. Estadístico Z, valor p y decisión (H0: mu >= 9.0 vs H1: mu < 9.0)
# Su código aquí:



# -----------------------------------------------------------------------------
# EJERCICIO 2: Biomasa Seca de Plantulas de Pinus taeda bajo Fertilizante Organomineral
# -----------------------------------------------------------------------------

# Contexto:
# En un ensayo silvicultural, se aplica un biofertilizante a n = 150
# plantulas de Pinus taeda. Transcurridos 6 meses, se mide el peso seco de
# la parte aerea (en gramos). Se obtiene una media muestral de
# x_barra = 14.8 g y s = 2.5 g.
# Nota: aproxime s a sigma, por tamaño muestral.
#
# Datos: n = 150, x_barra = 14.8 g, s = 2.5 g, nivel de confianza = 99%.
#
# Consignas:
# 1. Calcule el intervalo de confianza del 99% para la biomasa seca
#    promedio poblacional.
# 2. ¿Qué tamaño muestral n se requeriría si se desea estimar la biomasa
#    media con un margen de error máximo de E = 0.30 g al 99% de
#    confianza?

n = 150
x_bar = 14.8
s = 2.5
confianza = 0.99
alpha = 1 - confianza

# 1. Intervalo de Confianza del 99%
# Su código aquí:



# 2. Tamaño Muestral Necesario para E = 0.30 g
E = 0.30
# Su código aquí:



# -----------------------------------------------------------------------------
# EJERCICIO 3: Tasa Metabolica Basal en Roedores Silvestres (Akodon azarae)
# -----------------------------------------------------------------------------

# Contexto:
# Un ecofisiologo evalua el consumo de oxigeno en reposo (mL O2 / g*h) en
# una poblacion silvestre de Akodon azarae en invierno. El valor de
# referencia historico de primavera es mu_0 = 2.00 mL O2 / g*h y sigma = 0.42 mL O2 / g*h. Se captura
# y mide a n = 100 individuos.
#
# Datos: n = 100, x_barra = 2.15, sigma = 0.42, mu_0 = 2.00, alpha = 0.01.
#
# Consignas:
# 1. Realice una prueba Z bilateral para determinar si la tasa metabolica
#    difiere del valor de primavera.
# 2. Calcule el valor p exacto empleando pnorm() e interprete la decision a
#    un nivel alpha = 0.01.

n = 100
x_bar = 2.15
sigma = 0.42
mu_0 = 2.00
alpha = 0.01

# 1 y 2. Estadístico Z, valor p bilateral y decisión
# Su código aquí:



# -----------------------------------------------------------------------------
# EJERCICIO 4: Longitud Corporal de una Poblacion de Anuros Amenazados
# -----------------------------------------------------------------------------

# Contexto:
# En el marco de un programa de conservacion de anfibios, se mide la
# longitud hocico-cloaca (LHC, en mm) de n = 200 ejemplares adultos
# capturados y liberados. Se observa una media de x_barra = 54.2 mm y
# s = 6.8 mm.
# Nota: aproxime s con sigma, por tamaño muestral.
#
# Datos: n = 200, x_barra = 54.2 mm, s = 6.8 mm.
#
# Consignas:
# 1. Obtenga los intervalos de confianza para la media poblacional mu al
#    90% y 95%.
# 2. Calcule y compare la amplitud de ambos intervalos. Explique el efecto
#    de elevar la confianza.

n = 200
x_bar = 54.2
s = 6.8

# 1. IC del 90% e IC del 95%
# Su código aquí:



# 2. Amplitud de los intervalos
# Su código aquí:



# -----------------------------------------------------------------------------
# EJERCICIO 5: Concentracion de Clorofila a en Fitoplancton Estuarino
# -----------------------------------------------------------------------------

# Contexto:
# Se monitorea la densidad fitoplanctonica mediante la concentracion de
# clorofila a (ug/L) en un estuario. Un nivel medio superior a
# mu_0 = 11.5 ug/L indica un estado inicial de eutrofizacion. Se colectan
# n = 180 muestras de agua independientes. Se considera que sigma = 3.1 ug/L.
#
# Datos: n = 180, x_barra = 12.3 ug/L, sigma = 3.1 ug/L, mu_0 = 11.5 ug/L,
# alpha = 0.05.
#
# Consignas:
# 1. Plantee las hipotesis para la prueba unilateral derecha
#    (H0: mu <= 11.5 vs H1: mu > 11.5).
# 2. Calcule el estadistico Z, el valor p y determine si hay evidencia de
#    eutrofizacion.

n = 180
x_bar = 12.3
sigma = 3.1
mu_0 = 11.5
alpha = 0.05

# 1 y 2. Estadístico Z, valor p y conclusión
# Su código aquí:



# #############################################################################
# BLOQUE 2: INFERENCIA SOBRE UNA PROPORCION POBLACIONAL (p) CON MUESTRAS GRANDES
# #############################################################################

# -----------------------------------------------------------------------------
# EJERCICIO 6: Prevalencia de un Hemoparasito en Aves Migratorias
# -----------------------------------------------------------------------------

# Contexto:
# Un estudio ornitologico analiza la presencia de Plasmodium relictum
# mediante frotis sanguineo en n = 250 aves migratorias capturadas en una
# estacion biologica. Se detecta la infeccion en x = 45 individuos.
#
# Datos: n = 250, x = 45, alpha = 0.05.
#
# Consignas:
# 1. Calcule la estimacion puntual p_estimado y el intervalo de confianza
#    del 95% de Wald (usando aproximacion normal).
# 2. Obtenga el intervalo de confianza empleando la funcion prop.test() con
#    correct = FALSE y compare los limites.

n = 250
x = 45
alpha = 0.05

# 1. Estimación puntual e IC de Wald (manual)
# Su código aquí:



# 2. IC utilizando prop.test()
# Su código aquí:



# -----------------------------------------------------------------------------
# EJERCICIO 7: Tasa de Germinacion de Semillas de Schinus molle bajo Estres Hidrico
# -----------------------------------------------------------------------------

# Contexto:
# Para evaluar el uso de Schinus molle en restauracion ecologica de zonas
# aridas, se somete a n = 400 semillas a un potencial hidrico reducido. Se
# busca probar si la tasa de germinacion supera el umbral minimo del 60%
# (p_0 = 0.60). Al finalizar el ensayo, germinan x = 268 semillas.
#
# Datos: n = 400, x = 268, p_0 = 0.60, alpha = 0.05.
#
# Consignas:
# 1. Formule la hipotesis unilateral derecha (H0: p <= 0.60 vs H1: p > 0.60).
# 2. Calcule el estadistico de prueba Z usando el error estandar bajo H0 y
#    halle el valor p correspondiente.

n = 400
x = 268
p_0 = 0.60
alpha = 0.05

# 1 y 2. Estadístico Z bajo H0, valor p y decisión
# Su código aquí:



# -----------------------------------------------------------------------------
# EJERCICIO 8: Resistencia Antibiotica en Cepas Ambientales de Pseudomonas aeruginosa
# -----------------------------------------------------------------------------

# Contexto:
# Un laboratorio de microbiologia ambiental evalua la presencia de
# resistencia a la ceftazidima en n = 300 cepas de Pseudomonas aeruginosa
# aisladas de efluentes. Se observan x = 72 cepas resistentes.
#
# Datos: n = 300, x = 72, alpha = 0.01.
#
# Consignas:
# 1. Construya el intervalo de confianza del 99% para la proporcion
#    poblacional de cepas resistentes.
# 2. Calcule el tamaño muestral necesario para una investigacion posterior
#    si se desea estimar p con un margen de error maximo de E = 0.03 al
#    95% de confianza, utilizando:
#      a) La proporcion piloto estimada (p_estimado).
#      b) El criterio conservador (p = 0.5).

n = 300
x = 72
alpha_99 = 0.01

# 1. IC del 99% para p
# Su código aquí:



# 2. Tamaños muestrales para E = 0.03 y confianza del 95%
E = 0.03
# Su código aquí:



# -----------------------------------------------------------------------------
# EJERCICIO 9: Frecuencia del Fenotipo Melanico en Mariposas Urbanas
# -----------------------------------------------------------------------------

# Contexto:
# En un estudio de melanismo en lepidopteros, se monitorea la proporcion de
# mariposas de fenotipo oscuro en un area industrializada. Registros
# historicos reportan p_0 = 0.28. En la presente temporada se capturan
# n = 500 mariposas, de las cuales x = 115 presentan fenotipo oscuro.
#
# Datos: n = 500, x = 115, p_0 = 0.28, alpha = 0.05.
#
# Consignas:
# 1. Realice una prueba Z bilateral para verificar si la frecuencia del
#    fenotipo ha variado respecto del valor historico.
# 2. Calcule el valor p bilateral e interprete la decision estadistica a un
#    nivel de significacion del 5%.

n = 500
x = 115
p_0 = 0.28
alpha = 0.05

# 1 y 2. Estadístico Z, valor p bilateral y decisión
# Su código aquí:



# -----------------------------------------------------------------------------
# EJERCICIO 10: Ingestion de Microplasticos en Merluza del Atlantico Sur
# -----------------------------------------------------------------------------

# Contexto:
# Un estudio de contaminacion marina analiza el contenido estomacal de
# n = 350 ejemplares de merluza (Merluccius hubbsi). Se constata presencia
# de microplasticos en x = 189 individuos.
#
# Datos: n = 350, x = 189, alpha = 0.05.
#
# Consignas:
# 1. Verifique en R si se cumplen las condiciones para la aproximacion
#    normal: n * p_estimado >= 5 y n * (1 - p_estimado) >= 5.
# 2. Construya un intervalo de confianza del 95% para la prevalencia
#    poblacional de ingesta de microplasticos.

n = 350
x = 189
alpha = 0.05

# 1. Verificación analítica de supuestos
# Su código aquí:



# 2. Intervalo de Confianza del 95%
# Su código aquí:



# #############################################################################
# BLOQUE 3: INFERENCIA PARA DOS PROPORCIONES POBLACIONALES (PI1 - PI2)
# #############################################################################

# -----------------------------------------------------------------------------
# EJERCICIO 11: Mortalidad Larvaria de Aedes aegypti con dos Larvicidas Biologicos
# -----------------------------------------------------------------------------

# Contexto:
# Se evalua la eficacia comparativa de dos tratamientos biologicos para el
# control de Aedes aegypti:
#   - Tratamiento 1 (Bacillus thuringiensis): n1 = 200 larvas, x1 = 168
#     muertas.
#   - Tratamiento 2 (Spinosad): n2 = 220 larvas, x2 = 154 muertas.
#
# Datos: n1 = 200, x1 = 168; n2 = 220, x2 = 154; alpha = 0.05.
#
# Consignas:
# 1. Estime las proporciones muestrales de mortalidad p1_estimado y
#    p2_estimado.
# 2. Construya un intervalo de confianza del 95% para la diferencia de
#    proporciones p1 - p2.
# 3. Calcule la proporcion combinada p_combinada y realice la prueba Z para
#    probar H0: p1 = p2 vs H1: p1 != p2.

n1 = 200; x1 = 168
n2 = 220; x2 = 154
alpha = 0.05

# 1, 2 y 3. Proporciones, IC del 95% para p1 - p2 y Prueba Z con p combinada
# Su código aquí:



# -----------------------------------------------------------------------------
# EJERCICIO 12: Seroprevalencia de Hantavirus en Roedores de Dos Habitats
# -----------------------------------------------------------------------------

# Contexto:
# Un estudio eco-epidemiologico compara la seroprevalencia de Hantavirus en
# roedores silvestres en dos tipos de habitats:
#   - Habitat 1 (Agroecosistema perturbado): n1 = 180, x1 = 36
#     seropositivos.
#   - Habitat 2 (Bosque nativo conservado): n2 = 160, x2 = 16
#     seropositivos.
#
# Datos: n1 = 180, x1 = 36; n2 = 160, x2 = 16; alpha = 0.05.
#
# Consignas:
# 1. Calcule la proporcion combinada p_combinada bajo la hipotesis de
#    homogeneidad.
# 2. Pruebe si la prevalencia es significativamente mayor en el
#    agroecosistema (H0: p1 <= p2 vs H1: p1 > p2).

n1 = 180; x1 = 36
n2 = 160; x2 = 16
alpha = 0.05

# 1 y 2. Proporción combinada, estadístico Z y valor p unilateral derecho
# Su código aquí:



# -----------------------------------------------------------------------------
# EJERCICIO 13: Exito Reproductivo de Aves Marinas en Colonias Insulares vs. Costeras
# -----------------------------------------------------------------------------

# Contexto:
# Se evalua la tasa de exito reproductivo (nidos que logran emancipacion de
# al menos un pichon) en colonias de cormoranes en dos ubicaciones:
#   - Colonia Isla (protegida de depredadores terrestres): n1 = 310 nidos,
#     x1 = 217 exitosos.
#   - Colonia Costera (expuesta a disturbio humano): n2 = 290 nidos,
#     x2 = 168 exitosos.
#
# Datos: n1 = 310, x1 = 217; n2 = 290, x2 = 168; alpha = 0.01.
#
# Consignas:
# 1. Obtenga las tasas muestrales de exito reproductivo.
# 2. Pruebe si la tasa de exito en la isla es mayor que en la costa a un
#    nivel de significacion alpha = 0.01.

n1 = 310; x1 = 217
n2 = 290; x2 = 168
alpha = 0.01

# 1 y 2. Tasas muestrales, estadístico Z y conclusión
# Su código aquí:



# -----------------------------------------------------------------------------
# EJERCICIO 14: Resistencia a Acaricidas en Poblaciones de Acaros (Tetranychus urticae)
# -----------------------------------------------------------------------------

# Contexto:
# Se analiza la frecuencia de una mutacion genotipica asociada a
# resistencia a acaricidas organofosforados en acaros fitofagos procedentes
# de dos parcelas agricolas:
#   - Parcela A (Manejo convencional intensivo): n1 = 400, x1 = 260
#     resistentes.
#   - Parcela B (Manejo organico/testigo): n2 = 350, x2 = 70 resistentes.
#
# Datos: n1 = 400, x1 = 260; n2 = 350, x2 = 70; alpha = 0.01.
#
# Consignas:
# 1. Construya el intervalo de confianza del 99% para la diferencia de
#    proporciones p1 - p2.
# 2. Calcule el Riesgo Relativo estimado RR = p1_estimado / p2_estimado e
#    interprételo biologicamente.

n1 = 400; x1 = 260
n2 = 350; x2 = 70
alpha = 0.01

# 1 y 2. IC del 99% para p1 - p2 y cálculo de Riesgo Relativo (RR)
# Su código aquí:



# -----------------------------------------------------------------------------
# EJERCICIO 15: Blanqueamiento en Corales (Acropora palmata) bajo Estres Termico
# -----------------------------------------------------------------------------

# Contexto:
# En un experimento de simulacion de cambio climatico, fragmentos de coral
# (Acropora palmata) son expuestos a dos tratamientos termicos en acuarios
# de flujo continuo:
#   - Control (26 °C): n1 = 250 fragmentos, x1 = 25 presentan
#     blanqueamiento.
#   - Estres Termico (30 °C): n2 = 250 fragmentos, x2 = 115 presentan
#     blanqueamiento.
#
# Datos: n1 = 250, x1 = 25; n2 = 250, x2 = 115; alpha = 0.05.
#
# Consignas:
# 1. Ejecute la prueba de hipotesis bilateral utilizando prop.test() con
#    correct = FALSE.
# 2. Verifique analiticamente la relacion chi-cuadrado = Z^2 calculando el
#    estadistico Z de dos proporciones al cuadrado.

n1 = 250; x1 = 25
n2 = 250; x2 = 115
alpha = 0.05

# 1 y 2. Prueba con prop.test() y verificación analítica de Chi-cuadrado vs Z^2
# Su código aquí:



# =============================================================================
# FIN DEL ARCHIVO DE EJERCICIOS OPTATIVOS (GUIA DE TRABAJO)
# =============================================================================



```

