
# Primer Parcial | 2026 {.unnumbered}


::: {style="background-color: lightblue; padding: 15px; border-radius: 10px;"}
El primer `parcial de Bioestadística 2026` tendrá lugar durante la semana del 21 al 25 de septiembre de 2026: `Martes 22/09 de 14.00 a 16.00 (Comisión de la tarde)`, y `viernes 25/09 de 10.15 a 12.15 (Comisión de la mañana)`, en el **Aula 3A**.
:::

::: callout-important
## Pautas

- El parcial será **presencial,** y podrá ser realizado en grupos de hasta **2 (dos) personas**. Deberán contar con una computadora ya que deberán realizar cálculos estadísticos (tomar las previsiones con tiempo, *como tener cargada la computadora, o bien traer zapatilla*).

- Al ingresar al Aula, **deberán dejar sus celulares en un recipiente que se les proporcionará.** No necesitarán conexión a internet para poder resolver el cuestionario. No obstante, la resolución será a "libro abierto", por lo que les resultará de utilidad conformar un "script madre" donde anoten todas las funciones que hayan utilizado en las actividades de entrenamiento, para utilizarlas durante el parcial.

- El formato de entrega será **escrito, y deberán colocar todas las respuestas en la hoja suministrada**. Además de la entrega, los parciales deberán **ser defendidos/validados en forma oral**, para lo cual deberán acercarse a la cátedra hasta el día **viernes 09/10/2026**. Preferentemente en el horario de consulta, o bien coordinar con el profesor el horario para el resto de los días/horas de la semana.
:::

::: callout-tip
## Clase de Consulta

El día **jueves 10 de septiembre de 2026 de 14.00 a 16.00** tendremos una clase de consulta, en forma virtual. Se compartirá enlace a través del foro del Aula Virtual. Trabajaremos todos los temas vistos, hasta distribuciones discretas.

No olviden completar `la encuesta de retroalimentación` disponible en el Aula Virtual hasta el lunes 07/09, para poder organizar mejor la clase de consulta.
:::


```{r echo=FALSE, warning=FALSE, message=FALSE, fig.align='center', eval=TRUE,out.width="50%"}

htmltools::includeHTML('reloj.html')

```


## Resultados del primer parcial

Se presentan las calificaciones obtenidas en el primer parcial de Bioestadística 2026, en su formato escrito. Recuerden que los parciales deberán **ser defendidos/validados en forma oral**, para lo cual deberán acercarse a la cátedra hasta el día **viernes 09/10/2026**. Preferentemente en el horario de consulta, o bien coordinar con el profesor el horario para el resto de los días/horas de la semana.
**NOTA:** Los grupos que no alcanzaron la nota de promoción (7) continúen cursando en modalidad promocional. Hacia el final de la cursada se habilitará una instancia para recuperar los incisos no aprobados, de forma tal que podrán aumentar la calificación.
Los cuestionarios prácticos correspondientes a la primera parte de la cursada estarán habilitados hasta el 02/10/2026 para su resolución. En caso de que algún cuestionario quede sin aprobar, deberán rehacer el primer parcial.

```{r echo=FALSE, message=FALSE, warning=FALSE}

# ============================================================================
# Dataframe con los datos de los alumnos del Primer Parcial de Bioestadística
# Facultad de Ciencias Agrarias - UNJu - 22 y 25 de septiembre de 2026
# ============================================================================

parcial <- data.frame(
  Apellido_y_Nombre = c(
    "Lima, Mariela; García, Jimena",
    "Gutiérrez Cortez, Casandra; Ritú, Irina Leticia",
    "Jiménez Serra, Antonella",
    "Colodro, Silvia Verónica; Gómez, Benjamín Alejandro",
    "Baldo, Santiago; Muñoz, Paloma",
    "Balanza, Iara Guadalupe; Cruz, Rocío Belén",
    "Aramayo, Antonella; Díaz, Candela",
    "Avendaño, Kiara Celeste; Vega Villafañe, Leandro",
    "González, Arnaldo; Chauque, Serena Josefina",
    "Martínez, Gianella"
  ),
  Comision = c(
    "2",
    "1",
    "2",
    "2",
    "1",
    "1",
    "1",
    "1",
    "1 / 2",
    "2"
  ),
  Nota = c(8.8, 8.0, 7.0, 8.0, 9.6, 9.5, 6.0, 9.0, 7.0, 5.5)
)


# ============================================================================
# Tabla con kable y kableExtra para HTML
# ============================================================================

library(knitr)
library(kableExtra)

parcial |>
  kbl(
    caption = "Calificaciones del Primer Parcial de Bioestadística - FCA UNJu 2026",
    col.names = c("Apellido y Nombre", "Comisión", "Nota"),
    align = c("l", "c", "c")
  ) |>
  kable_styling(
    bootstrap_options = c("striped", "hover", "condensed"),
    full_width = FALSE,
    position = "center"
  ) |>
  row_spec(0, bold = TRUE, background = "#D9E1F2") |>
  column_spec(3, bold = TRUE) 

```


- [CORRECCIONES](./PRIMER PARCIAL/correcciones1er parcial BIO 2026.pdf)
- [PROPUESTA DE RESOLUCIÓN](./PRIMER PARCIAL/RESOLUCIÓN PARCIAL 1.R)
- [DEVOLUCIÓN](./PRIMER PARCIAL/anotaciones primer parcial 2026.txt)


